最高法院民事判決　　　　　　　　　　　　　　　八十八年度台上字第一一四二號
　　上 訴 人　甲○○
　　被上訴人　乙○○即東益順農.
右當事人間請求損害賠償事件，上訴人對於中華民國八十七年六月二十二日台灣高等
法院台中分院第二審判決（八十七年度上字第一六一號），提起上訴，本院判決如左
：
    主  文
原判決廢棄，發回台灣高等法院台中分院。
    理  由
本件上訴人主張：伊於民國八十六年四月中旬，為種植紅柿果樹除蟲、施肥及促進生
長之需，曾向被上訴人經營之農藥行購買未經依法標示農藥許可之「好得果－精」藥
劑。詎伊將上述買回之「好得果－精」施用於六十八棵紅柿果樹次日，未成熟之紅柿
果實竟掉落滿地，依每棵紅柿產值新台幣（下同）一萬元計算，扣除一成之人工及用
藥施肥成本，一年每棵紅柿應可收成八千元，伊因被上訴人之過失所致損害計達五十
四萬四千元等情，爰依民法第一百八十四條及第二百二十條之規定，求為命被上訴人
如數給付並自訴狀繕本送達翌日起加計法定遲延利息之判決。
被上訴人則以：上訴人於八十四年至八十六年間曾多次向伊購買「好得果－精」施用
柑橘樹，效果良好。本件上訴人購買「好得果－精」時祇稱欲噴灑柑橘，伊並不知其
將之噴於紅柿果樹上，且上訴人未按該果精之說明書施用，伊更未向上訴人表明該果
精可施用於紅柿果樹，上訴人縱受有損害，亦與伊無關等語，資為抗辯。
原審維持第一審所為上訴人敗訴之判決，駁回其上訴，無非以：上訴人主張其使用「
好得果－精」致紅柿果實落地之事實，既未證明其有因果關係，且台灣省農業藥物毒
物試驗所函僅稱送檢藥劑未經登記，其藥效及藥害等無數據可資參考，致無法說明其
對紅柿之適用與否以及其他藥劑混用之結果，惟植物生長調節劑之使用結果受其施用
之劑量影響至鉅，劑量過高極易造成對生長之抑制云云，並未確定上訴人之損害即係
被上訴人出售「好得果－精」所造成。又上訴人迄未對被上訴人有明確告知該果精可
施用於紅柿果樹等情舉證以實其說，而系爭「好得果－精」使用說明書復就「適宜使
用作物」、「使用效能」、「稀釋倍數」、「使用時期」等項詳予列表記載，上訴人
遽將該果精施用於紅柿果樹，縱造成損害亦應自負責任，要難謂被上訴人之販賣行為
有何故意或過失可言，上訴人之請求即與侵權行為及債務不履行之成立要件不符。另
被上訴人販賣未經登記之農藥僅違反行政法規，尤與上訴人之損害非必然有因果關係
，上訴人執此謂被上訴人有過失，殊非可採。從而，上訴人本於侵權行為及債務不履
行之法律關係，訴請被上訴人賠付上述損害本息，洵非有據，不應准許等詞，為其判
斷之基礎。
惟查上訴人於第一審起訴時即稱：「伊紅柿果實，因施用被上訴人調配藥方，掉落一
地，除有相片一組可證外，並可傳訊證人即里長林木紹及鄰長簡德全到庭證實」等語
（見一審卷四頁）。乃原審未遑進一步調查審認，竟謂上訴人不能證明就施用「好得
果－精」與紅柿果實落地間有因果關係，已有認定事實不憑卷內所存資料之違法。且
依上開台灣省農業藥物毒物試驗所八十六年十二月十七日八六農藥化字第三一四六號
函所載，其說明欄二先稱：「送檢藥劑內含植物生長調節劑……合法之使用範圍為促
進『南瓜』結果，防止『梨』落果、調節『鳳梨』生長等方面」云云，繼又於說明欄
三載曰：「……送檢藥劑未經登記，其藥效及藥害等並無數據可資參考，致無法說明
其對紅柿之適用與否……」等語（見同上卷四六頁），一稱祇限施用於南瓜、梨、鳳
梨，卻又謂無法說明其對紅柿之施用，前後之檢驗說明似有齟齬。原審未詳為調查明
晰，遽認該檢驗函未能確認上訴人之損害即係被上訴人販賣上開果精所造成，進而為
不利於上訴人之判決，亦嫌速斷。又上訴人一再主張稱：被上訴人販賣之「好得果－
精」送驗檢體外裝標示並未依法標示農藥許可證字號，該名稱亦非已登記之農藥，其
販賣未依法標示農藥許可之藥品，顯然違反民法第一百八十四條第二項規定保護他人
之法律，應推定有過失等情（分見一審卷五五頁及原審卷二一、二二頁）。原審竟恝
置上訴人此項重要之攻擊方法於不論，復未於判決理由項下說明其取捨意見，徒以上
開理由即為上訴人敗訴之判決，尤有可議。上訴論旨執以指摘原判決不當，求予廢棄
，非無理由。
據上論結，本件上訴為有理由，依民事訴訟法第四百七十七條第一項、第四百七十八
條第一項，判決如主文。
中      華      民      國    八十八    年      五      月    二十八    日
                              最高法院民事第六庭
                                  審判長法官  朱  錦  娟
                                        法官  蘇  茂  秋
                                        法官  蘇  達  志
                                        法官  顏  南  全
                                        法官  葉  賽  鶯
      右正本證明與原本無異
                                              書  記  官
中      華      民      國    八十八    年      六      月      九      日
